最高法院刑事判決　　　　　　九十六年度台上字第一三二三號
上　訴　人　甲○○
選任辯護人　黃德賢律師
上　訴　人　乙○○
選任辯護人　徐景星律師
　　　　　　鄭智元律師
上　訴　人　丙○○
選任辯護人　薛松雨律師
　　　　　　王玫珺律師
上　訴　人　丁○○
　　　　　　戊○○（更名謝茗富）
上 列一 人
選任辯護人　田振慶律師
上列上訴人等因偽造有價證券案件，不服台灣高等法院中華民國
九十五年九月二十八日第二審更審判決（九十四年度金上重更(一)
字第二號，起訴案號：台灣台北地方法院檢察署八十七年度偵字
第一八一四四、一八一四五、一八一四六、一八一四七、一八一
四八、二一三九二號），提起上訴，本院判決如下：
    主  文
原判決撤銷，發回台灣高等法院。
    理  由
本件原判決撤銷第一審之科刑判決，依行為時牽連犯從一重改判
仍論處上訴人甲○○、乙○○、丙○○、丁○○、戊○○（更名
謝茗富）以共同連續犯偽造有價證券罪刑，固非無見。
惟查：（一）按行使偽造之有價證券以使人交付財物，本即含有
詐欺之性質，如果所交付之財物，即係該證券本身之價值，其詐
欺取財仍屬行使偽造有價證券之行為，不另論以詐欺取財罪。原
判決事實關於認定：上訴人等以偽造之本票持向大安商業銀行股
份有限公司（下稱大安銀行，現改稱台新銀行）板橋分行申辦貸
款部分，對於所謂行使偽造之本票向銀行申辦貸款行為，如是詐
取本票票面金額本身價值之財物，其詐欺取財仍屬行使偽造有價
證券之行為，不另論以詐欺取財罪。原判決對此並未詳加審認、
說明，遽於理由內謂：上訴人等持偽造有價證券（本票），以向
大安銀行板橋分行申辦貸款，使銀行交付貸款，除犯刑法第二百
零一條第一項之偽造有價證券罪，尚牽連犯同法第三百三十九條
第一項之詐欺取財罪（見原判決第七二頁），自欠允當。（二）
有罪判決書，應記載事實，其記載之方法，以文字敘述或列表方
式記載，或文字、列表併用，均無不可。但附表之記載，為事實
之一部，不得與文字敘述相互矛盾，方屬適法。原判決於事實欄
三、1.記載「乙○○於如原判決附表（下稱附表）三之一、十二
之一所示之時間，指示鄭曉晴等職員於不詳時地偽刻如附表十五
編號二（一）、（六）所示印章」；於事實欄三、2.記載「乙○
○即於如附表四之一所示之時間，指示鄭曉晴等職員代刻王敏禮
等人之印章」；於事實欄三、5.(2)記載「乙○○於如附表七之二
所示之時間，指示鄭曉晴等職員於不詳時地偽刻如附表十五編號
二（三）所示印章」；於事實欄三、7.(2)記載「乙○○於如附表
九之二所示之時間，指示鄭曉晴等職員於不詳時地偽刻如附表十
五編號二（五）所示印章」等情。但依原判決事實欄三部分其附
表三之一、十二之一、四之一、七之二、九之二所示，其上均僅
有不實文書之「製作日期、借款金額、借款期間」、「署押」、
「印文」等欄，並無乙○○指示鄭曉晴等職員偽刻印章之時間，
其事實欄前後之記載，已有矛盾。本院前次發回已指明及此，原
判決仍未能就此調查，致原有瑕疵依然存在，亦難謂洽。又原判
決於事實欄三、1.記載「乙○○於如附表三、十二之一所示本票
上，以如附表三、十二之一所示之人名義填寫、偽造署押，並蓋
用上開偽刻如附表十五編號二（一）、（六）所示之印章」等情
。然依事實欄三部分其附表三係記載各該證人筆錄之出處，並無
所謂偽造之本票，原判決據以論處上訴人等以犯偽造有價證券罪
刑，自失所據。（三）民國九十五年七月一日起施行（下稱新法
）之刑法第二條第一項規定：「行為後法律有變更者，適用行為
時之法律。但行為後之法律有利於行為人者，適用最有利於行為
人之法律。」改採「從舊從輕」主義，係規範行為後法律變更所
衍生新舊法律比較適用之準據法，以適用最有利於行為人之法律
為原則。準此，法院裁判時已在新法施行之後，如新舊法條文之
內容有所修正，即應適用新法第二條第一項之規定，為「從舊從
輕」之比較。刑法第二十八條原規定：「二人以上共同『實施』
犯罪之行為者，皆為共同正犯。」新法修正為：「二人以上共同
『實行』犯罪之行為者，皆為共同正犯。」將舊法之「實施」修
正為「實行」。原「實施」之概念，包含陰謀、預備、著手及實
行等階段之行為，修正後僅共同實行犯罪行為始成立共同正犯。
是新法共同正犯之範圍已有限縮，排除陰謀犯、預備犯之共同正
犯。新舊法就共同正犯之範圍既因此而有變動，自屬犯罪後法律
有變更，而非僅屬純文字修正，應有新舊法比較適用之問題。原
判決就此疏未比較說明，亦欠允當。以上或為上訴意旨所指摘，
或為本院得依職權調查之事項，應認判決仍有撤銷發回更審之原
因。至原判決不另諭知無罪部分，基於審判不可分原則，應併予
發回。
據上論結，應依刑事訴訟法第三百九十七條、第四百零一條，判
決如主文。
中　　華　　民　　國　九十六　年　　三　　月　 十五 　日
                      最高法院刑事第六庭
                          審判長法官  呂　潮　澤
                                法官  吳　昆　仁
                                法官  孫　增　同
                                法官  趙　文　淵
                                法官  吳　　　燦
      本件正本證明與原本無異
                                      書  記  官
中　　華　　民　　國　九十六　年　　三　　月   十六   日
                                                z
